【裁判字號】    92,自,257
【裁判日期】    920924
【裁判案由】    偽造文書等
【裁判全文】
臺灣高雄地方法院刑事裁定                          九十二年度自字第二五七號
    自  訴  人  甲○○
    被      告  乙○○
    選任辯護人  邱明政律師
右列被告因偽造文書等案件，經自訴人提起自訴，本院裁定如左：
    主  文
自訴駁回。
    理  由
一、按法院或受命法官於自訴案件第一次審判期日前訊問及調查結果，如認為案件有
    刑事訴訟法第二百五十二條至第二百五十四條之情形者，得以裁定駁回其自訴，
    同法第三百二十六條第三項定有明文。
二、本件自訴意旨略以：被告乙○○係高雄市私立國際高級商工職業學校（以下簡稱
    國際商工）校長，為從事業務之人。明知自訴人曾於八十六年間任職國際商工擔
    任校長秘書，且自訴人離職後，於九十二年五月二十一日具狀向高雄市議會陳情
    ，係以高雄市政府違法解散國際商工董事會及不予核備董事會議紀錄兩案，已經
    最高行政法院判決撤銷處分確定，而要求市議會基於監督之立場，督促市政府改
    善，並無破壞國際商工校譽之意。竟基於行使業務登載不實文書及誹謗之犯意，
    於民國九十二年六月十日，具體指謫「自訴人僅係國際商工約僱人員」、「自訴
    人任職期間即對校長及同仁提出多起訴訟」、「自訴人品德、認知均有問題」及
    「自訴人製造新聞、淆亂視聽」等不實及有損自訴人名譽之事項，登載於職務上
    所掌管之國工校（１０）字第九二○四○號陳情書上，向高雄市議會陳情，足生損
    害於自訴人之名譽。因認被告涉犯刑法第二百十六條之行使第二百十五條業務登
    載不實文書及同法第三百十條第二項之加重誹謗罪嫌。
三、按刑法偽造文書罪，首要保護者，固為維護文書公共信用之社會法益，惟依司法
    院院字第一七○二號解釋及最高法院二十五年上字第五○一九號、二十九年上字
    第一七八七號判例所示意旨，應不以此為限，倘因該項文書而蒙受損害者，即屬
    本罪之直接被害人，可提起自訴。本件自訴人既主張因被告業務登載不實，致其
    名譽受損，客觀上已屬犯罪之直接被害人，自可對被告提起自訴。又刑事訴訟法
第三百十九條第二項於九十二年九月一日公布施行，固增訂「自訴之提起，應委
    任律師為之」之規定，惟憲法第十六條規定人民有訴訟之權，乃屬人民在司法上
    之受益權，包括人民得依法定程序提起及實施訴訟之制度性保障；人民已依法取
    得之訴訟權，即屬其合法正當之信賴利益，自不得因嗣後法律之修正而剝奪，而
    自訴行為是否合法，係以提起時之法律規定為準，其提起時為法所准許者，既屬
    合法之自訴，自不因嗣後法律修正對自訴權之行為更有所限制而受影響。本件自
    訴人提起自訴時固未委任律師為之，惟其提起自訴之時間為九十二年七月八日，
    係在新法施行之前，既屬合法之自訴，自不因嗣後法律修正而受影響。從而，自
    訴人提起本件自訴之程式均屬合法，合先敘明。
四、按刑法第二百十五條所謂「業務上作成之文書」，以文書之作成與其業務有密切
    關係，非執行業務即不能作成該文書者，始屬之。最高法院六十四年度第三次刑
    庭庭推總會決議可資參照。本件被告固坦承以國際商工之名義，具狀向高雄市議
    會陳情，惟查，被告係因自訴人就有關國際商工之事項，先具狀向高雄市議會陳
    情後，為端正視聽，並維護學校之權益，始以國際商工校長之名義，向高雄市議
    會陳情，此為一單純偶發事件，並非被告平日綜理校務而持續執行之業務，尚難
    認與其所執行之校長業務有密切之關係。從而，該陳情書自非屬其業務上所作成
    之文書至明。故上開陳情書之內容縱非真實，亦核與刑法第二百十五條之「業務
    上登載不實文書」之構成要件不合，自難以該罪相繩。
五、又刑法關於以意見或指摘具體事實而誹謗之行為，分別於刑法第三百十一條第三
    款為「對於可受公評之事而為適當評論」、刑法於第三百十條第三項為「對於所
    誹謗之事，能證明其為真實」之免罰規定，前者即為表彰「合理評論原則」，後
    者則係基於「真實抗辯原則」所設；然查如行為人所為評論係以攸關於公眾事務
    事實為基礎之情形，為期保障一般大眾對公眾事務的自由發抒評論以促使公共事
    務免於瑕疵，若限定表達者必須在陳述相關事實前均需做自我的事前檢查，確信
    確為真實未罹於法律責任後始得為之，則此「寒蟬效應」反降低公眾事務因經由
    公開討論而進步之機會，故必以在證明表意人係基於故意或重大過失而以不實內
    容侵害他人名譽時，表意人始應就此誹謗言論負法律責任，此即美國聯邦最高法
    院在New York Times Co. v. Sullivan案件中所揭「真正惡意原則」。經查：國
    際商工前後任董事會之爭端，業已多次經媒體批露，此有卷附之剪報及網頁資料
    可稽，該事件已係社會眾所週知之事項。且該校董事會之重整，非僅關係該校前
    後任董事或學校教職員工之權益，並影響全體學生之受教權，攸關公共利益甚鉅
    ，被告身為國際商工之現任校長，對於學校之事務有所澄清，而向市議會陳情，
    自係基於善意對於可受公評之事，所為適當之評論。且本件係自訴人陳情高雄市
    議會於先，被告嗣向同一機關陳情於後，更屬自衛、自辯及保護自身合法利益而
    發表之言論。自難認被告有侵害自訴人名譽之故意。
六、再按刑法第三百十條第二項之誹謗罪須行為人將足以毀損他人名譽之事，著為文
    字或繪成圖畫，散發或傳布於大眾始足當之，如僅告知特定人或向特定機關陳述
    ，即與犯罪構成要件不符（最高法院七十五年度台非字第一七五號判決亦同此見
    解），本件依自訴人陳述之事實，被告僅係將上開陳情書，函送高雄市議會，並
    副知高雄市政府，其餘副本則由該校及董事會自行存參，是被告陳情之對象為特
    定之機關，與散發或傳布於不特定之大眾者迴異，自與刑法第三百十條第二項之
    犯罪構成要件不符。
七、綜上所述，被告以國際商工名義發函之陳情書，既非與被告所執行之校長業務有
    密切之關係，且被告具狀向高雄市議會陳情，主觀上並無侵害他人名譽之故意，
    客觀上亦無散布之事實，自與刑法業務登載不實及誹謗罪之構成要件有間，自難
    認其涉有業務登載不實及誹謗罪嫌。揆諸首揭說明，被告之犯罪嫌疑顯有不足，
    本件自訴應予駁回。
據上論結，依刑事訴訟法第三百二十六條第三項、第二百五十二條第十款，裁定如主
文。
中      華      民      國      九十二    年      九    月    二十四    日
                                  臺灣高雄地方法院刑事第七庭
                                      審判長法  官  陳志銘
                                            法  官  柯盛益
                                            法  官  高英賓
右正本證明與原本無異。
如不服本判決，應於判決送達後五日內，向本院提出抗告狀。
                                            書記官  林雯琪
中      華      民      國      九十二    年      九    月    二十五    日


司法院資訊處製作；財團法人民間司法改革基金會備份。
